臺灣高等法院高雄分院刑事判決　　　　96年度上訴字第1633號
上　訴　人
即　被　告　甲○○
選任辯護人　史乃文律師
上列上訴人因違反毒品危害防制條例案件，不服臺灣高雄地方法
院95年度訴字第3221號中華民國96年7 月4 日第一審判決（起訴
案號：臺灣高雄地方法院檢察署95年度偵字第6935號），提起上
訴，本院判決如下：
     主  文
原判決撤銷。
甲○○連續販賣第一級毒品，處有期徒刑拾貳年，褫奪公權陸年
，扣案之海洛因肆包（不含包裝袋，驗餘淨重拾捌點玖參公克）
，沒收銷燬之；扣案之海洛因包裝袋肆個、夾鏈袋壹大包（共陸
佰伍拾個），均沒收之；販毒所得新臺幣貳仟元，沒收之，如全
部或一部不能沒收時，以其財產抵償之；又販賣第二級毒品，處
有期徒刑玖年，褫奪公權肆年，扣案之甲基安非他命柒包（不含
包裝袋，驗後毛重陸拾肆點柒參公克）、迪芬諾西萊（DIPHENXY
LATE）陸佰顆，均沒收銷燬之；扣案甲基安非他命包裝袋柒個、
迪芬諾西萊（DIPHENXYLATE）包裝瓶陸個、夾鏈袋壹大包（共陸
佰伍拾個），均沒收之。應執行有期徒刑貳拾年，褫奪公權陸年
，扣案之海洛因肆包（不含包裝袋，驗餘淨重拾捌點玖參公克）
、甲基安非他命柒包（不含包裝袋，驗後毛重陸拾肆點柒參公克
）、迪芬諾西萊（DIPHENXYLATE）陸佰顆，均沒收銷燬之；扣案
之海洛因包裝袋肆個、夾鏈袋壹大包（共陸佰伍拾個）、甲基安
非他命包裝袋柒個、迪芬諾西萊（DIPHENXYLATE）包裝瓶陸個，
均沒收之；販毒所得新臺幣貳仟元，沒收之，如全部或一部不能
沒收時，以其財產抵償之。
     事  實
一、甲○○明知海洛因、甲基安非他命及迪芬諾西萊（DIPHENXY
    LATE），各係毒品危害防制條例第2 條第2 項第1 款、第2
    款所稱之第一級、第二級毒品，非經許可不得販賣，竟(一)基
    於意圖販賣海洛因以營利之概括犯意，於民國94年12月中旬
    某日，先後在其位在高雄縣鳳山市○○路128 巷19號5 樓頂
    之鐵皮屋住處，將不詳重量之海洛因，以每小包新台幣（下
    同）1,000 元之價格，販賣予乙○○各1 次，共2 次，每次
    販賣所得均為1,000 元，合計2,000 元，而牟取不法利益。
    (二)又基於販入後再販出第二級毒品甲基安非他命及迪芬諾西
    萊以營利之犯意，於95年2 月27日前某日，在不詳地點，以
    不詳之價格，向姓名年籍不詳之成年人，同時販入第二級毒
    品甲基安非他命7 包（含包裝袋，驗後毛重64.73 公克）、
    迪芬諾西萊6 瓶（每瓶100 顆，共600 顆），伺機出售。嗣
    乙○○於94年12月間，因涉犯搶奪犯行為警查獲，而供出係
    向甲○○購買海洛因。經警於95年2 月27日晚間8 時5 分許
    ，持地院核發之搜索票，前往甲○○上址鐵皮屋住處實施搜
    索，當場扣得第一級毒品海洛因4 包；第二級毒品甲基安非
    他命7 包；迪芬諾西萊600 顆，及甲○○所有供販賣第一級
    毒品海洛因所用之包裝袋4 個；供販賣第二級毒品甲基安非
    他命所用之包裝袋7 個、供販賣第二級毒品迪芬諾西萊所用
    之包裝瓶6 個；預備供販賣第一級、第二級毒品所用之夾鏈
    袋1 大包（共650 個）等物。
二、案經高雄市政府警察局前鎮分局報請臺灣高雄地方法院檢察
    署檢察官偵查起訴。
    理  由
壹、證據能力部分：
一、按刑事訴訟法第159 條之2 規定，被告以外之人於檢察事務
    官、司法警察官或司法警察調查中所為之陳述，與審判中不
    符時，其先前之陳述具有較可信之特別情況，且為證明犯罪
    事實存否所必要者，得為證據。經查：證人乙○○於警詢中
    就是否曾向被告購買海洛因之陳述，核與審判中所述不符，
    且證人乙○○於原審及本院審理時復證稱：製作警詢筆錄時
    還有毒癮，所陳述之內容並非事實等語（見地院卷第164 頁
    第26行、本院卷96.9.27 審判筆錄）。然證人乙○○於95年
    2 月13日為警借提詢問時，身體狀況良好，外觀上看不出有
    毒癮發作，亦未告知警員毒癮發作或身體不舒服；乙○○並
    曾向警員表示其在看守所內沒有衣服可穿，希望警員幫忙購
    買等情，業經證人即詢問乙○○之警員黃豊盛於地院審理時
    證述明確（見地院卷第170 頁第20至23行）。核與證人乙○
    ○於地院證稱：警員詢問完畢後，確曾戒護其前往高雄市鹽
    埕區購買衣服等語相符（見地院卷第173 頁第26行）。是以
    ，如證人乙○○於警詢時確曾因毒癮發作，而無法接受詢問
    ，承辦警員理應會發覺，且惟恐乙○○發生意外，自會立即
    將其送醫或解還。乃證人乙○○於警員詢問完畢後，尚可向
    警員提出購買衣物之要求，並於警員戒護下前往購買，如其
    當時已因毒癮發作而痛苦不堪，自無暇顧及購買物品。顯見
    證人乙○○當時並無毒癮發作，且精神狀況亦屬良好甚明。
    又參以販賣毒品罪刑甚重，警詢過程當時，被告並未在場，
    證人較不易因人情壓力，有所顧忌，而迴避不利被告之陳述
    ，揆諸上開說明，證人乙○○於警詢中所為之陳述，客觀上
    具有較可信之特別情況，應可採為本案證據。
二、按被告以外之人於偵查中向檢察官所為陳述，除顯有不可信
    之情況者外，得為證據，刑事訴訟法第159 條之1 第2 項定
    有明文。偵查中對被告以外之人所為之偵查筆錄，或被告以
    外之人向檢察官所提之書面陳述，性質上均屬傳聞證據。惟
    現階段刑事訴訟法規定檢察官代表國家偵查犯罪、實施公訴
    ，依法其有訊問被告、證人及鑑定人之權，證人、鑑定人且
    須具結，而實務運作時，檢察官偵查中向被告以外之人所取
    得之陳述，原則上均能遵守法律規定，不致違法取供，其可
    信度極高。職是，被告以外之人前於偵查中已具結而為證述
    ，除反對該項供述得具有證據能力之一方，已釋明「顯有不
    可信之情況」之理由外，不宜即遽指該證人於偵查中之陳述
    不具證據能力。證人乙○○、陳其永於偵查中接受檢察官訊
    問時，因均以證人身分具結陳述，且無證據足認其2 人上開
    供述有顯不可信之情況，依上述說明，證人乙○○、陳其永
    於偵查中之證言自具有證據能力。
三、本件搜索程序是否合法？
  (一)按除法律另有規定外，實施刑事訴訟程序之公務員因違背法
    定程序取得之證據，其有無證據能力之認定，應審酌人權保
    障及公共利益之均衡維護，刑事訴訟法第158 條之4 定有明
    文。從而，除法律規定之法定證據使用禁止外【即違背於法
    定障礙事由期間禁止訊問及禁止夜間訊問（刑事訴訟法第15
    8 條之2 第1 項本文）、違背告知義務（同法第158 條之2
    第2 項）、不正訊問（同法第156 條第1 項）、應具結而未
    具結之證言或鑑定意見（同法第158 條之3） 】，其他違背
    法定程序取得之證據，是否即應禁止使用，而無證據能力，
    在發現真實、法治程序等原則衝突調和下，並非全然劃上等
    號，仍應審酌(1)違背法定程序之情節、(2)違背法定程序時之
    主觀意圖、(3)侵害犯罪嫌疑人或被告權益之種類及輕重、(4)
    犯罪所生之危險或實害、(5)禁止使用證據對於預防將來違法
    取得證據之效果、(6)偵審人員如依法定程序有無發現該證據
    之必然性及(7)證據取得之違法對於被告訴訟上防禦不利益之
    程度等各種情形，以為認定證據能力有無之標準（詳刑事訴
    訟法第158 條之4 立法理由）。
  (二)搜索乃發現被告或犯罪證據物件及可得沒收之物，對於被告
    或第三人之身體、物件（含電磁紀錄）及住宅或其他處所，
    施以搜查之強制處分。不論就被告或第三人而言，搜索係干
    預被搜索人自由、住宅或財產權之處分，因而，基於「法律
    保留原則」，發動實施搜索處分時，必須有法律之明文規定
    ，且應謹守法律設定之要件限制。又搜索係以「令狀搜索」
    為原則，搜索時應用搜索票（詳刑事訴訟法第128 條第1 項
    ）；搜索票應記載應加搜索之處所（同法第128 條第2 項第
    3 款）。但因本質上，搜索係帶有急迫性、突襲性之處分，
    難免發生時間上不及聲請搜索票之急迫情形，是我國乃承認
    『無令狀搜索（無票搜索）』之情形，就類型而言，包括附
    帶搜索（刑事訴訟法第130 條，係緊隨於拘捕、羈押之無令
    狀搜索，目的係防止被告身懷武器或其他危險物品，危及執
    法人員、被告本人或第三人之身安全）、逕行搜索（刑事訴
    訟法第131 條第1 項，目的在發現被告，除拘捕後之附帶搜
    索外，不得再為其他搜索）、緊急搜索（刑事訴訟法第131
    條第2 項，目的在迅速取得證據以資保全，主體為檢察官，
    但司法警察受檢察官指揮後，亦可實施）及同意搜索（刑事
    訴訟法第131 條之1） 。
  (三)搜索，經受搜索人出於自願性同意者，得不使用搜索票。但
    執行人員應出示證件，並將其同意之意旨記載於筆錄；又有
    人住居或看守之住宅或其他處所，不得於夜間入內搜索或扣
    押。但經住居人、看守人或可為其代表之人承諾或有急迫之
    情形者，不在此限，刑事訴訟法第131 條之1 、第146 條第
    1 項分別定有明文。是受搜索人同意搜索時，為免受搜索人
    是否出於自願性之同意發生爭執，應將同意意旨記明搜索、
    扣押筆錄，以明責任（此部分參照刑事訴訟法第13 1條之1
    立法理由）。
  (四)查本件高雄市政府警察局前鎮分局警員至被告高雄縣鳳山市
    ○○路128 巷19號5 樓頂鐵皮屋住處實施搜索之前，雖曾向
    地院聲請搜索票，然警員係自95年2 月27日晚間8 時5 分許
    ，開始執行搜索，至同日晚間8 時55分許執行完畢，有地院
    搜索票、被告調查筆錄及高雄市政府警察局前鎮分局搜索筆
    錄附卷可參（見警卷第1 至3 、10頁），足見本件是於夜間
    8 時5 分許開始實施搜索甚明。是證人即承辦警員黃豊盛於
    地院審理時證稱：晚間8 時5 分應該是搜索完畢時間，當日
    搜索共計2 、3 個小時等語，顯與事實不符，尚難採信。
  (五)警方持搜索票進入被告上址鐵皮屋住處實施搜索時，於屋內
    被告房間或保險箱或客廳共扣得海洛因4 包（不含包裝袋，
    驗餘淨重18.93 公克）、鏟子2 支、甲基安非他命7 包（驗
    後毛重64.73 公克）、迪芬諾西萊6 瓶、研磨機1 台、葡萄
    糖2 包、夾鏈袋1 大包（共650 個）、現金2,037,400 元之
    事實，固有搜索筆錄、扣押物品目錄表及照片5 張附卷可參
    （見警卷第10至14、20至22頁）；且經證人黃豊盛警員於地
    院證陳明確（見地院卷第170 頁第5 、6 行）。惟本件係警
    員當場出示搜索票執行搜索，且無刑事訴訟法第131 條之1
    第1項 同意執行搜索之情形，此觀高雄市政府前鎮分局搜索
    筆錄（見警卷第10頁）之「執行之依據」欄位，僅勾選「出
    示搜索票實施之」之項目，以及該筆錄未記載被告同意搜索
    之意旨或有被告出具「自願受搜索同意書」附卷即明。且本
    件係被告前往上址住處樓下牽動車牌號碼M5Y-816 號機車時
    ，經埋伏員警上前攔查後，逕自取下被告機車鑰匙串，帶同
    被告前往上址鐵皮屋住處後，再由警員自行從該串鑰匙中找
    出鐵皮屋大門鑰匙，直接打開大門後，進入被告上址鐵皮屋
    住處實施搜索等情，業經證人黃豊盛警員於地院審理時證述
    明確（見地院卷第170 頁第1 至4 行）。可見警員於夜間搜
    索前，並未事先得被告承諾，即入內進行搜索，被告因見警
    員持搜索票，誤認警員即屬有權搜索，而未有異議甚明。再
    者，警方搜索時，證人乙○○業因強盜案件在監執行，有台
    灣高等法院在監在押全國紀錄表可參（見地院卷第116 頁）
    ，事實上已無法與被告串證，且無證據足認被告已心生警覺
    ，而有湮滅罪證或為其他不利偵辦行為之虞，尚難認有急迫
    之情形，而得於夜間搜索。是以，本件應係未經受搜索人同
    意，即貿然實施夜間搜索，尚難認已符合同意搜索或已得被
    告承諾或有急迫情形，而得於夜間搜索，該搜索程序應已違
    法。
  (六)綜上，因警方搜索程序並非合法，是該搜索所得之上開物品
    ，便屬違反法定程序所取得證據，惟是否無證據能力，依刑
    事訴訟法第158 條之4 規定，並參以該條立法理由，應依前
    述7 個標準判斷。爰審酌本件執法人員雖違反法定程序取證
    ，並侵害被告基本人權，惟因本件既經證人乙○○於警詢時
    指證被告販賣海洛因，經警埋伏跟監，研判被告涉嫌販賣毒
    品，顯非全然無據，且其等已依法定程序聲請搜索票，倘警
    員於搜索前，事先取得被告同意，或於搜索有效期間（本件
    搜索票之有效期間至95年2 月28日止）內執行搜索，亦可輕
    易查扣本件毒品等物，是執法人員執行搜索雖有瑕疵，但其
    違背法定程序應非恣意為之，該違背法定程序之情節及侵害
    被告權益亦甚輕微，本件執法人員執法觀念，在過失情節甚
    輕下，已可獲得自我警惕之效用，實無藉由排除證據能力以
    導正執行人員執法觀念之必要；末參以本件查扣之海洛因近
    20公克、甲基安非他命60餘公克、迪芬諾西萊6 瓶（共600
    顆），數量非微，若流入市面，以每人施用之最大量而言，
    將使多數人受害，影響所及，不僅戕害國民健康，且毒品足
    使多數人上癮，增加未來毒品供應量，而危及社會治安及政
    府多年宣導反毒之用心，是權衡利害輕重，基於公眾公益之
    考量，本院認該查扣之海洛因等物，均應有證據能力。
四、本判決所引用之其餘證據資料（詳後引證據），其中傳聞證
    據部分，縱無刑事訴訟法第159 條之1 至第159 條之4 或其
    他規定之傳聞證據例外情形，亦因被告、辯護人、檢察官或
    同意可作為證據使用，或未聲明異議，依刑事訴訟法第159
    條之5 第1 項、第2 項之規定，本院審酌該證據作成之情況
    ，認為適當，應得為證據。
貳、實體部分：
一、上訴人即被告甲○○於警、偵、審均否認有販賣海洛因、甲
    基安非他命及迪芬諾西萊情事，辯說：伊不認識乙○○，並
    未販賣海洛因予乙○○，且94年12月底，伊曾前往北部遊覽
    ，自不可能於上開時間，在上開鐵皮屋內，販賣海洛因予乙
    ○○。至於扣案之第一、二級毒品等物，係伊兄陳其永所有
    ，交伊保管，伊不知係毒品等語。經查：
  (一)警方於95年2 月27日持搜索票至被告上址鐵皮屋住處實施搜
    索，當場在該鐵皮屋內之保險箱內取出白粉4 包（淨重18.9
    3 公克）、晶體7 包（驗前毛重64.75 公克、驗後毛重64.7
    3 公克）、白色小圓錠6 瓶（每瓶100 顆，共600 顆）及2,
    012,500 元之事實，除均為被告所不否認外，並有搜索扣押
    筆錄、扣押物品目錄表、扣押物品收據、照片（見警卷第10
    至15、20至22頁）及上開物品扣案可資佐證。而上開白粉、
    晶體及白色小圓錠經鑑定後，確實分別含海洛因、甲基安非
    他命、迪芬諾西萊成分等情，亦有法務部調查局鑑定通知書
    1 份、高雄醫學大學附設中和紀念醫院檢驗報告2 份在卷可
    憑（見偵卷第36、37、53頁），是此部分之事實，應堪認定
    。
  (二)販賣第一級毒品部分：
    1.證人乙○○確實染有海洛因毒癮等情，除據其於地院審理
      時證述在卷外（見地院卷第162 頁第13行），且證人乙○
      ○因連續施用第一級毒品海洛因之犯行，經地院以95年度
      訴字第289 號判決判處有期徒刑10月確定之事實，亦有判
      決書及其臺灣高等法院被告前案紀錄表在卷可稽（見地院
      卷第32、111 、112 頁），足認證人乙○○因染有毒癮，
      故須購入海洛因以解癮甚明。又被告於94年12月中旬，在
      高雄縣鳳山市○○路19號5 樓頂之鐵皮屋住處，將不詳重
      量之海洛因，以每次1,000 元之價格，販賣予乙○○共2
      次（因證人乙○○無法確認向被告購買海洛因之次數係2
      次或3 次，基於罪疑惟輕及有利於被告之考量，僅可認定
      被告販賣海洛因2 次）之事實，業據證人乙○○於警詢及
      偵訊時證述明確（詳警卷第23至24頁、偵卷第13至14頁）
      。
    2.證人乙○○固於地院審理時翻異前詞，改證稱：伊未見過
      被告，未曾向被告購買過毒品，95年2 月13日接受警詢時
      ，尚未戒除毒癮，精神狀況不佳，所述向被告購買海洛因
      ，並非事實；且警員拿被告相片供其指證時，曾告知警員
      不確定是否向被告購買毒品，是警察硬要其指認被告等語
      （見地院卷第164 頁第26行、第166 頁第15、25、26行）
      。惟：
    (1)證人乙○○於警詢時，精神狀況良好，並無毒癮發作，亦
      未告知詢問警員其毒癮發作或身體不舒服，且於警員詢問
      完畢要求警員帶其前往購買衣物，詳如前述。另本件係經
      證人乙○○供出購毒地點後，由警員帶同乙○○前往被告
      上址鐵皮屋住處樓下，指認被告機車，然後從機車車籍資
      料查出車主係被告後，再調出被告相片供乙○○指認，乙
      ○○接受詢問時，親自說出被告姓名，且經其指認照片後
      立即簽名，並表示被告就是販毒之人等情，復經證人黃豊
      盛警員於地院審理時證述明確（見地院卷第170 頁20至23
      、第27至29行、171 頁第11至13行、第172 頁第8 、13行
      ）。是證人乙○○如於警詢時確曾因毒癮發作，而無法接
      受詢問，承辦警員理應會發覺，且惟恐乙○○發生意外，
      自會立即將其送醫或解還。乃證人乙○○於警員詢問完畢
      後，尚可向警員提出購買衣物之要求，並於警員戒護下前
      往購買，如其當時已因毒癮發作而痛苦不堪，自無暇顧及
      購買物品，是證人乙○○上開毒癮發作、精神不佳之證述
      ，已有可疑。
    (2)況證人乙○○於地院審理時另證稱：伊於95年1 月26日入
      監，入監後大約1 個月戒斷毒癮等語（見地院卷第167 頁
      第9 、13行），足見證人乙○○於95年2 月底應已戒除毒
      癮甚明。是其於地院審理中證稱：偵訊時毒癮尚未戒斷，
      然未向檢察官陳述毒癮發作等語（見地院卷第168 頁第7
      至10行），即難採信。因證人乙○○於95年3 月7 日接受
      檢察官偵訊時，已入監服刑逾40日，依其上開證述，早已
      戒斷毒癮，是其於偵訊時證稱：警詢時，警員並無逼供，
      是看過警詢筆錄才簽名，警詢所述實在等語（見偵卷第14
      頁第3 、5 、7 行），應係出於其自由意志所為之真實陳
      述，而堪採信。綜上，證人乙○○於地院審理中翻異前詞
      ，改為有利於被告之證述（見地院卷第164 頁第26行、第
      166 頁第15、25、26行），顯係事後迴護被告之詞，尚難
      採信。
    3.再者，案發後之初次指認，無論係司法警察（官）調查或
      檢察官偵查中所為，常重大影響案件之偵查方向甚或宣判
      心證，自當力求謹慎無訛，故除被告或犯罪嫌疑人係社會
      （地區）知名人士、熟識親友、特徵顯著，曾長期近距離
      接觸、現行犯或準現行犯，或其他無誤認之虞者，方得採
      行當面、單獨之指認外，皆應依訴訟制度健全國家之例，
      以「真人列隊指認」方式為之，不宜以單獨一人供指認，
      或係提供單一照片，以作指認（最高法院95年度台上字第
      1172號、95年度台上字第6358號判決意旨參照）。準此，
      如指認人已與被告或犯罪嫌疑人認識，指認人之指認，即
      不受本身觀察能力、記憶能力等不確定因素影響，自可採
      行當面、單獨之指認，無須採「真人列隊指認」之方式為
      之。本件參諸證人黃豊盛警員於地院審理中之證詞，可知
      證人乙○○檢舉被告販賣海洛因時，亦一併攜同警員至被
      告住處樓下，並指認被告前開住所之相關位置，同時指出
      被告住處監視器、保險箱之擺設情形（詳地院卷第169 頁
      第15行至第19行），顯見證人乙○○確曾至被告前開住所
      向被告購買毒品，否則焉能正確地將該住所之擺設、物品
      放置情形一一指認無誤。因此，證人乙○○既曾向被告購
      買毒品海洛因施用，足認證人乙○○與被告並非不熟識之
      人，否則在毒品交易甚為隱密之情形下，被告豈會在自己
      住處與證人乙○○交易毒品，故被告、證人乙○○既為熟
      識之人，參諸前開判決意旨，警員採用單一照片指認，並
      未採用「真人列隊指認」方式，尚難認為違法，而為被告
      有利之認定。
    4.被告固辯稱：94年12月27日至29日，伊與女友陳俞臻至台
      北及宜蘭地區遊玩，期間曾因開車超速，為警照相舉發，
      於29日始返回高雄，自無可能於94年12月底，在高雄縣鳳
      山市住處販賣海洛因予證人乙○○等語（見地院卷第71頁
      第14至16行），並有中美當舖（址設台北市○○○路180
      號）於94年12月27日出具之售後服務保證書、行車執照、
      中美當舖之陳報狀、花蓮縣警察局96年3 月19日花警交字
      第0 9600114020號函附之舉發違反交通管理事件通知單及
      照片在卷可憑（見地院卷第51至52、58、81至83頁）。然
      被告係於「94年12月中旬」（即94年底）販賣海洛因與證
      人乙○○2 次，業經證人乙○○於警詢及偵訊時證述在案
      ，其販賣海洛因早於被告出遊之日，時間上並無扞格之處
      ，實尚難據此即為被告有利之認定。
    5.被告又辯稱：扣案之海洛因等毒品係其兄陳其永於95年2
      月27日下午5 時許，在上址住處交付伊保管，伊不知為毒
      品等語（見偵卷第7 頁第19至22頁）；而證人陳其永於地
      院審理時亦附和其詞，並證稱：上開海洛因等毒品係其在
      95 年2月27日下午5 、6 時，在上址鐵皮屋住處交予被告
      代為保管，毒品是用夾鏈袋包裝，外層再以報紙包裹，請
      被告放在保險箱，被告不知是毒品等語（見地院卷第178
      頁第13、17行、第182 頁第11行）。然：
    (1)證人陳其永於警詢時證稱：95年1 月間（農曆過年前），
      以43萬元向綽號「阿義」之男子購買海洛因、甲基安非他
      命等語（見偵卷第25頁第6 行）；於偵訊時又證稱：出監
      後擔任臨時工，每月收入不固定等語（見偵卷第48頁第3
      、5 行）。由於證人陳其永係於95年1 月2 日，因竊盜案
      件縮刑期滿執行完畢出監，有台灣高等法院法院在監在押
      全國紀錄表附卷可憑（見地院卷第36頁），則證人陳其永
      於出監後既無固定工作，平日以臨時工為業，竟能於出監
      後未滿1 月，即可籌得40餘萬元購買毒品，核與其經濟能
      力不符，證人陳其永是否得以大量購入毒品，已非無疑。
      況證人陳其永復於地院審理時證稱：從80年間開始吸食海
      洛因及甲基安非他命，1 錢之海洛因約2 至3 萬元，大約
      可施用7 天，1 錢之甲基安非他命約1 萬元，大約可施用
      3 天，被告並未居住上址住處及頂樓鐵皮屋等語（見地院
      卷第176 頁第24行、第179 頁第16行、第180 頁第10至12
      、20至29行），顯見證人陳其永施用海洛因及甲基安非他
      命毒癮甚大，如被告未居住上址鐵皮屋住處，則證人陳其
      永為滿足其隨時施用毒品之需求，衡情自會事先向被告問
      明保險箱號碼，以方便毒癮發作時，隨時取用毒品解癮，
      以避免一時聯絡不上被告而痛苦難當。乃證人陳其永竟證
      稱：不知保險箱號碼，如有需要，會打電話請被告打開保
      險箱，取出毒品等語（見地院卷第182 頁第29行），顯與
      長期施用毒品者，因對毒品重度依賴，需隨時掌控毒品之
      心理，大異其趣，其證述：查扣之毒品為其所有等語，自
      有可疑。
    (2)關於證人陳其永是否曾於95年2 月27日交付扣案毒品等物
      品予被告，以及當日與被告見面之時間部分，證人陳其永
      先於警詢時證稱：95年2 月27日下午5 、6 時許，並未在
      家中交付2 大包物品予被告，當日早上至中午在家中共見
      過被告2 次，下午就未見過被告，最後1 次是當日晚間8
      時許，警員帶被告來家中搜索，才又見到被告等語（見偵
      卷第25頁第19行、第26頁第1 至3 行），核與其於地院審
      理時證陳：95年2 月27日下午5 、6 時許交付毒品予被告
      等語，完全不符。
    (4)關於交付海洛因等毒品予被告保管之時間及包裝方式部分
      ，證人陳其永先於警詢時證稱：伊在95年1 月中旬把分裝
      好之海洛因、甲基安非他命及不詳藥丸交予被告保管，只
      用透明夾鏈袋包裝好拿給被告等語（見偵卷第23頁第11至
      13行），顯然與其在地院審理時證述交付毒品之日期、包
      裝方式；及被告辯稱證人陳其永交付毒品之日期，均不相
      符。
    (5)關於交付之海洛因數量部分，證人陳其永於地院審理時證
      稱：有將吃剩下之海洛因殘渣袋交予被告保管，海洛因只
      有殘渣袋等語（見地院卷第183 頁第16至18行），然本件
      係扣得海洛因共4 包（不含包裝袋，驗餘淨重18.93 公克
      ），並非海洛因殘渣袋，證人陳其永前開證詞亦與事實不
      符。
    (6)關於交付甲基安非他命之包裝袋數量及重量部分，證人陳
      其永先於警詢時證稱：購得之甲基安非他命係以小夾鏈袋
      包裝成10幾包等語（見偵卷第25頁第8 行）；嗣於偵查中
      證稱：甲基安非他命買5 大包，全部交給被告保管，1 大
      包重1 兩等語（見偵卷第46頁第19至20、25行），以此換
      算，5 大包甲基非他命共187.5 公克（按1 兩為37.5公克
      ，5 兩即為187.5 公克）；後於地院審理時又改稱：甲基
      安非他命重量約1 兩等語（見地院卷第183 頁第17行），
      核與扣案之甲基安非他命為7 包，驗後毛重為64.73 公克
      之事實，均不相符。
    (7)綜上，如扣案毒品海洛因等物品係證人陳其永所有，且係
      證人陳其永花費鉅資所購買，則證人陳其永對毒品之數量
      、重量應甚明瞭，縱曾將毒品等物交付被告保管，亦不至
      於忘記毒品等物之數量及重量。然證人陳其永於警詢、偵
      查及地院審理中，就毒品之數量、重量及外包裝，或先後
      陳述不一，或與扣案毒品等物實際情形不符，足見證人陳
      其永於地院審理中證述：扣案毒品等物為其所有等語，應
      係迴護被告之詞，不足採信，上開扣案物非證人陳其永所
      有，應堪認定。
    6.又被告上址鐵皮屋住處，平日係被告3 兄弟居住，被告二
      哥陳其生入監後，由被告及證人陳其永共同使用乙情，為
      被告所自承（見警卷第8 頁第4 至5 行）。是證人陳俞臻
      於地院審理時證稱：被告平日很少回到上開鐵皮屋，除非
      是回到鐵皮屋把玩遙控飛機或探視母親，才會回去等語（
      見地院卷第185 頁第12行），已與被告上開供述不符，尚
      難輕信。證人陳俞臻固又證稱：伊與被告在高雄市○○○
      路201 號8 樓之5 之租屋處同居，被告只有帶伊回鳳山市
      住處幾次等語（見地院卷第185 頁第3 行、第186 頁第16
      行），似認被告鮮少返回上址鐵皮屋住處。然證人陳俞臻
      亦證稱：伊在岡山地區賣衣服，每天約上午9 時出門，晚
      間11時許回家（見地院卷第186 頁第16至17行），足見證
      人陳俞臻之泰半時間均在岡山地區工作，則其陪同被告返
      回鳳山地區住處之次數不多，自屬當然。既然證人陳俞臻
      之泰半時間均在岡山地區工作，且被告為具有智識能力之
      成年人，亦無需證人陳俞臻之陪同，始可返回上址鐵皮屋
      住處，其若有需要，而獨自1 人返回住處，亦合常情，是
      尚難據證人陳俞臻之證述，即認被告鮮少返回上開鐵皮屋
      居住。又證人陳其永入監前，鐵皮屋內並無保險箱，亦經
      證人陳其永證述在卷（見地院卷第179 頁第20行），足見
      保險箱係事後放置在鐵皮屋甚明。而陳其生、陳其永2 兄
      弟相繼入獄後，該鐵皮屋既僅剩被告1 人居住，且其後始
      有該保險箱置於鐵皮屋房內，再佐以被告父母居住在上址
      5 樓，其等生活空間既在5 樓，自無將保險箱置於樓上鐵
      皮屋，增加被竊風險及取用不便之理。又警方於搜索當日
      ，係經被告轉動密碼後，開啟該保險箱，自保險箱內取出
      2 個袋子，內有海洛因4 包、甲基安非他命7 包、迪芬諾
      西萊（DIPHENXYLATE）6 瓶、鏟子2 支、現金2,012,500
      元；另在被告房間矮櫃上起出研磨機1 台、空夾鏈袋1 大
      包；又在客廳椅子下方起初現金25,900元等情，除據被告
      於警詢時供認不諱外（見警卷第3 頁第4 行至第4 頁第1
      行），復有照片5 張（見警卷第20至22頁）可佐。而上開
      自保險箱取出之物品，並非證人陳其永所有，業經認定如
      前，且研磨機係自被告房內起出；另依陳其永之前開證述
      ，其於出監後僅擔任臨時工約半個月，應無鉅款可資運用
      ，再參以被告熟知保險箱號碼乙情，堪認該保險箱應係被
      告放置於鐵皮屋房內，上開被查獲之物品，均屬被告所有
      無訛。
    7.邇來政府為杜絕毒品氾濫，毒害人民甚深，再三宣導教民
      眾遠離毒品、媒體之報導既深且廣，對於毒品之禁絕，應
      為民眾所熟悉。又政府對於查緝施用、轉讓及販賣毒品無
      不嚴格執行，且販賣毒品罪更係重罪，設若無利可圖，衡
      情一般持有毒品者，當不致輕易將持有毒品交付他人。況
      第一級毒品海洛因價格不貲、物稀價昂，且販賣第一級毒
      品係違法行為，非可公然為之，亦無公定之價格，不論任
      何包裝，均可任意分裝增減分量，每次買賣價量，亦可能
      隨時依雙方間之關係深淺、資力、需求量及對行情之認知
      、來源是否充裕、查緝是否嚴緊，購買者被查獲時供述購
      買對象之可能性風險之評估等，因而異其標準，並隨時機
      動調整，非可一概而論，是販賣之利得，除經坦承犯行或
      價量俱臻明確外，委難查得實情，販賣之人從價差或量差
      中牟利方式雖異，其意圖營利之非法販賣行為則一，茍無
      任何利益可圖，被告實無甘冒風險，在與證人乙○○並非
      至親之下，將毒品無償交付。從而，被告應有從中賺取差
      額利潤以圖利之意圖及事實，其主觀上確有牟利意圖，應
      堪認定。
    8.綜上，被告所辯均不足採，被告確曾販賣毒品海洛因2 至
      3 次予證人乙○○，惟基於罪疑唯輕及被告利益之考量，
      在無積極證據足認被告共販賣海洛因3 次予證人乙○○之
      情形下，應認被告販賣之次數共2 次。至每次販賣海洛因
      之數量，證人乙○○於警詢及偵訊時均證述為1,000 元自
      堪採信。從而，本件被告連續販賣海洛因2 次之犯行，應
      堪認定。
  (三)販賣第二級毒品甲基安非他命及迪芬諾西萊部分：
    1.查扣之甲基安非他命及迪芬諾西萊，係屬被告所有之事實
      ，業經本院認定如前，是被告持有上開毒品之事實，已堪
      認定。按販賣毒品罪，係行為人以營利之意圖，而將毒品
      購入或賣出，有一於此，其犯罪即屬完成，不必二者兼備
      （最高法院92年度台上字第67號判決參照）。上開查扣之
      甲基安非他命共60餘公克、迪芬諾西萊共600 顆，重量及
      數量均非少。而購買毒品之原因固然眾多，或有基於量多
      存有議價空間之考量，是購買毒品重量或數量縱然甚多，
      亦不能逕認定販賣毒品之唯一依據，此於持有毒品之人，
      本身有施用毒品者之情形，自屬當然之道理。惟本件被告
      始終否認有何施用毒品之犯行（見警卷第7 頁第10行、偵
      卷第7 頁末行）；且95年2 月27日被查獲時，經警採其尿
      液送驗，檢驗結果呈嗎啡陽性反應及甲基安非他命陰性反
      應，被告嗣經地院以95年度毒聲字第893 號裁定送觀察勒
      戒，於95年9 月29日執行完畢釋放之事實，分別有高雄市
      立凱旋醫院濫用藥物尿液檢驗報告及尿液代號表、台灣高
      等法院被告前案紀錄表可稽（見偵卷第51、52頁、地院卷
      第156 、157 頁），顯見被告於遭查獲前數日內，除有施
      用海洛因之犯行外，並無證據證明有施用第二級毒品之行
      為。則被告既未有施用甲基安非他命及迪芬諾西萊之需求
      ，其持有上開毒品，所為何來？再者，本件除扣得海洛因
      、甲基安非他命及迪芬諾西萊等毒品外，另扣得空夾鏈袋
      1 大包（合計650 個），有扣押筆錄、扣押物品目錄表及
      扣押物品收據為證，並經地院勘驗無誤，雖被告有施用海
      洛因之犯行，然就施用毒品而言，施用毒品者不論購買毒
      品多寡，均可按平日之施用量，酌量取用毒品施用，衡情
      應無為求分裝施用，乃自備空夾鏈袋分裝之必要；何況毒
      品乃係高價之物，購買該毒品施用者，似無準備大量之小
      型夾鏈袋，於購得之後自行分裝為多數小包，以使毒品沾
      染、殘留於分裝袋上，徒增浪費之理。是被告施用海洛因
      ，本無需使用空夾鏈袋分裝海洛因，何況其並未施用甲基
      安非他命及迪芬諾西萊，更無需以空夾鏈袋分裝該第二級
      毒品。是參酌被告並未施用甲基安非他命及迪芬諾西萊等
      毒品，且本件查獲與販賣毒品相關之空夾鏈袋；及被告確
      有販賣海洛因之犯行，足認被告持有甲基安非他命及迪芬
      諾西萊之目的，應係基於販賣以營利之意思。復考以近來
      政府為杜絕毒品之氾濫，對於查緝毒品之工作，無不嚴加
      執行，致甲基安非他命及迪芬諾西萊價值不斐，且來源取
      得不易，衡情一般持有上開毒品之人，無非係基於供己施
      用或販賣之目的，當無輕易將所取得之上開毒品無償或以
      相同價格轉讓與他人，何況本件查獲之甲基安非他命及迪
      芬諾西萊重量、數量非微，價值達數十萬元之多，原持有
      毒品者，更不可能將之無償轉讓於被告，顯見被告取得上
      開毒品，應係支付代價，再藉由販出以牟取利益，否則豈
      會在未施用上開毒品下，仍持有該毒品。綜合以觀，堪認
      被告確係以營利之意圖，而將毒品甲基安非他命及迪芬諾
      西萊購入無訛。此外，復參以被告係同時持有甲基安非他
      命及迪芬諾西萊而被查獲，且無證據證明被告係分別販入
      ，是基於罪疑惟輕及被告利益之考量，應認被告係同時販
      入上開毒品。
    2.綜上，被告此部分之辯詞，亦難採信。從而被告意圖販入
      甲基安非他命、迪芬諾西萊以營利，且欲以空夾鏈袋作為
      分裝販賣毒品所用，應堪以認定。
三、論罪科刑部分：
  (一)查海洛因及甲基安非他命、迪芬諾西萊分別係毒品危害防制
    條例第2 條第2 項第1 款、第2 款所定之第一級及第二級毒
    品，依法均不得持有、施用及販賣。核被告所為，係犯毒品
    危害防制條例第4 條第1 項之販賣第一級毒品罪；同條例第
    4 條第2 項之販賣第二級毒品罪，起訴書記載被告此部分犯
    行係犯意圖販賣而持有第二級毒品罪，容有誤會，惟起訴基
    本事實同一，起訴法條應予變更。被告持有第一級毒品海洛
    因及第二級毒品甲基安非他命、迪芬諾西萊之低度行為，均
    為販賣第一級毒品海洛因及販賣第二級毒品甲基安非他命、
    迪芬諾西萊之高度行為所吸收，均不另論罪。被告先後販賣
    第一級毒品2 次，時間緊接，方法相同，所犯又均屬犯罪構
    成要件相同之罪名，顯係基於概括之犯意反覆為之，為連續
    犯，應依廢止前刑法第56條論以一罪，加重其刑，因法定本
    刑死刑、無期徒刑部分，依法不得加重，僅就其餘法定刑部
    分加重其刑。另被告同時販入甲基安非他命及迪芬諾西萊，
    為想像競合犯，應從一情節較重之販賣第二級毒品甲基安非
    他命罪。此外，被告連續販賣第一級毒品予他人施用，固戕
    害他人之身心，危害國人健康，但本院斟酌其販毒之數量不
    多，與販賣毒品之數量達數公斤以上大盤商之危害情形不同
    ，販賣時間亦短暫，且所得金額不大，與一般所見大規模販
    毒行為，顯然有別，且被告年紀尚輕，思慮未周，如對被告
    販賣第一級毒品部分量處最輕之法定本刑無期徒刑，誠屬法
    重情輕，客觀上顯然足以引起一般人之同情，衡情尚有可憫
    恕之處，爰就其販賣第一級毒品部分，依刑法第59條規定予
    以減輕其法定刑，且就無期徒刑、死刑以外之法定刑部分，
    均先加而後減。被告所犯上開2 罪間，犯意各別，罪名互殊
    ，應予分論併罰。被告行為後，刑法及刑法施行法業於94年
    2 月2 日經總統以華總一義字第09400014901 號令修正公布
    ，並均於95年7 月1 日施行（下稱新刑法，修正前刑法下稱
    舊刑法），參酌最高法院95年5 月23日刑事庭第8 次會議決
    議，新刑法第2 條第1 項之規定，係規範行為後法律變更所
    生新舊法律比較適用之準據法，於新刑法施行後，應適用新
    刑法第2 條第1 項之規定，為「從舊從輕」之比較。另於比
    較時應就罪刑有關之共犯、未遂犯、想像競合犯、牽連犯、
    連續犯、結合犯，以及累犯加重、自首減輕暨其他法定加減
    原因（如身分加減）與加減比例等一切情形，本於統一性及
    整體性原則，綜其全部罪刑之結果而為比較。本院審酌：
  1.罰金刑部分：被告行為後，刑法第33條第5 款業已修正施行
    ；修正後刑法第33條第5 款規定「罰金：新臺幣1,000 元以
    上，以百元計算之。」，與修正前刑法第33條第5 款規定「
    罰金：1 元以上。」不同。比較新舊法結果，以舊法較有利
    於行為人。
  2.連續犯部分：被告行為後，刑法第56條連續犯之規定，業已
    修正刪除，並於95年7 月1 日施行，則被告之犯行，因行為
    後新法業已刪除連續犯之規定，此刪除雖非犯罪構成要件之
    變更，但顯已影響行為人刑罰之法律效果，自屬法律有變更
    ，依新法第2 條第1 項規定，比較新、舊法之結果，應以舊
    法較為有利於行為人。
  3.定執行刑部分：被告行為後，刑法第51條業已修正公布，並
    於95年7 月1 日施行，修正前刑法第51條規定：「數罪併罰
    ，分別宣告其罪之刑，依左列各款定其應執行者：」其中第
    5 款規定：「宣告多數有期徒刑者，於各刑中之最長期以上
    ，各刑合併之刑期以下，定其刑期。但不得逾20年。」修正
    後刑法第51條第5 款規定：「宣告多數有期徒刑者，於各刑
    中之最長期以上，各刑合併之刑期以下，定其刑期。但不得
    逾30年。」經比較結果，修正前刑法較有利於行為人。
  4.無期徒刑減輕部分：被告行為後，刑法第65條第2 項業已修
    正公布，並於95年7 月1 日施行，修正前刑法第65條第2 項
    規定：「無期徒刑減輕者，為7 年以上有期徒刑」；修正後
    刑法第65條第2 項規定：「無期徒刑減輕者，為20年以下15
    年以上有期徒刑」，經比較結果，修正前刑法較有利於行為
    人。
  5.刑法第59條部分：修正條文僅係法院就刑之酌減審認標準見
    解明文化，非屬法律變更（最高法院95年度第8 次刑事庭會
    議決議意旨參照），無庸新舊法比較。從而，因本案涉及法
    律變更，且以舊刑法有利於被告，參諸前開最高法院決議意
    旨，依新刑法第2 條第1 項前段規定，自應適用最有利於被
    告之舊刑法。
  (二)原審論罪科刑，固非無見。然查扣案之物品中，並無電子秤
    1 台，業經本院於96年9 月13日準備程序時勘驗無誤，並有
    高雄市政府警察局前鎮分局扣押物品目錄表（見警卷第13、
    14頁）及扣押物品清單（見偵卷第30頁）附卷可稽。原判決
    誤以為扣押物品中有電子秤1 台，屬被告所有，且供本件販
    賣毒品所用之物，並依法宣告沒收，自有違誤。被告上訴，
    否認犯罪，沒有理由，但執上述可議之處指摘原判決不當，
    為有理由，應予撤銷改判。爰審酌被告被告明知毒品戕害身
    心，向為政府嚴令禁止流通之違禁物，竟貪圖利益，任意販
    賣，加速毒品流通，戕害國人身心健康，犯罪所生危害嚴重
    ；事後設詞狡辯，否認犯行，犯罪後態度欠佳，販賣第一級
    毒品海洛因2 次，犯罪所得僅2,000 元，尚未販出第二級毒
    品，對於毒品擴散之危害尚非至鉅，扣得之第一、二級毒品
    之重量非微等一切情狀，分別量處如主文所示之刑，並定其
    應執行刑。且依被告犯罪情形，認有宣告褫奪公權之必要，
    爰分別諭知如主文所示之褫奪公權，並依刑法第51條第8 款
    規定，應執行褫奪公權6 年（按褫奪公權屬於從刑，而從刑
    附屬於主刑，本案關於刑法修正前後之比較適用，因主刑部
    分適用舊刑法，故從刑部分亦應適用舊刑法，而無新舊法比
    較問題，最高法院94年度台上字第6447號判決可資參照，附
    此敘明）。
  (三)沒收部分：
  1.扣案之海洛因4 包（不含包裝袋，驗後合計淨重18.93 公克
    ）、甲基安非他命7包（不含包裝袋，驗後合計毛重64.73公
    克）及狄芬諾西萊600 顆，均屬毒品，應依毒品危害防制條
    例第18條第1 項前段規定，不問屬於犯人與否，均沒收銷燬
    之。至鑑驗耗用之部分，既均已滅失，自無庸宣告沒收銷燬
    。
  2.扣案之海洛因包裝袋4 個、甲基安非他命包裝袋7 個、狄芬
    諾西萊包裝瓶6 個，均屬被告所有，業經認定如前，且均係
    供犯本件販賣毒品所用之物，均應依毒品危害防制條例第19
    條第1 項前段規定宣告沒收（因均已扣案，故毋庸再為全部
    或一部不能沒收，追徵其價額之諭知）。至夾鏈袋1 大包（
    共650 個）部分，係被告所有供預備販賣第一、二級毒品所
    用之物，應依刑法第38條第1 項第2 款規定，宣告沒收。
  3.扣案之鏟子2 支、葡萄糖2 包，雖為被告所有，但因被告確
    有施用海洛因之行為，而施用毒品者於施用毒品時，為免毒
    品純渡過濃，通常會以杓子取出毒品，並將毒品與糖粉混合
    稀釋，是扣案鏟子、葡萄糖亦有可能係供被告施用毒品之用
    ，並無積極證據證明與本件販賣毒品犯行有關，故不宣告沒
    收。至研磨機1 台部分，並無證據證明被告以該研磨機稀釋
    毒品後，再販賣予他人，亦不宣告沒收之。
  4.被告販賣第一級毒品所得2,000 元，應依毒品危害防制條例
    第19條第1 項規定沒收，如全部或一部不能沒收時，以被告
    財產抵償之。
  5.至扣案之現金2,037,400 元部分，被告否認與販賣毒品有關
    ，檢察官復未能舉證證明上開現金確與本件販賣海洛因之犯
    行有何關聯，爰均不予宣告沒收，附此敘明。
據上論斷，應依刑事訴訟法第369 條第1 項前段、第364 條、第
299 條第1 項前段，第300 條，毒品危害防制條例第4 條第1 項
、第2 項、第18條第1 項前段、第19條第1 項，刑法第11條、第
2 條第1 項前段、第55條、第59 條 、第38條第1 項第2 款，修
正前刑法第51條第5 款、第8 款、第37條第2 項，廢止前刑法第
56條，判決如主文。
本案經檢察官蔡國禎到庭執行職務。
中　　華　　民　　國　　96　　年　　10　　月　　4 　　日
                  刑事第二庭    審判長法  官  林正雄
                                      法  官  陳啟造
                                      法  官  黃壽燕
以上正本證明與原本無異。
如不服本判決應於收受本判決後10日內向本院提出上訴書狀，其
未述上訴理由者，並得於提起上訴後10日內向本院補提理由書
狀（均須按他造當事人之人數附繕本)「 切勿逕送上級法院」。
中　　華　　民　　國　　96　　年　　10　　月　　5 　　日
                                書   記　 官  高惠珠
附錄本判決論罪科刑所依據之法條：
毒品危害防制條例第4條第1項、第2項
製造、運輸、販賣第一級毒品者，處死刑或無期徒刑；處無期徒
刑者，得併科新臺幣1,000 萬元以下罰金。
製造、運輸、販賣第二級毒品者，處無期徒刑或7 年以上有期徒
刑，得併科新臺幣700 萬元以下罰金。
　　　　　　　　　　　　　　　　　　　　　　　　　　　Ｆ
